行　政　法　院　判　決　　　　　　　　　　　　　八十七年度判字第二二一三號
　　再 審原 告　甲○○
　　　　　　　　　　　　　送達代收人　楊金順律師
　　　　　　　　　　　　　台北市○○○路○段一三六號十三樓
　　再 審被 告　臺北縣汐止鎮公所
右當事人間因有關核發證明事務事件，再審原告對本院中華民國八十六年十二月五日
八十六年度判字第三○四○號判決提起再審之訴。本院判決如左︰
　　主  文
再審之訴駁回。
　　事  實
緣再審原告於民國（以下同）七十六、七十七、七十八年間曾向再審被告申領自耕能
力證明書，惟再審被告嗣後認再審原告於申領上述證明書時任公司行號董監事，以違
反內政部八十一年十一月二日台內地字第八一八六八二九號函修正「自耕能力證明書
之申請及核發注意事項」第五點第二項申請人應符合申請前一年內無專任農耕以外之
行職業或勞動工作者之規定為理由，而以八十四年九月二十日八四北縣汐建字第一九
三三八號函撤銷原核發之七六北建汐建字第二六一六八號、二六三八六號、七七北縣
汐建字第二五三七三號、二六五五五號、七八北縣汐建字第二六六八七號、三○三九
一號、三○七四二號、三○八一○號等八件自耕能力證明書。再審原告不服，提起行
政訴訟，經本院八十六年度判字第一六九一號判決駁回其訴。再審原告不服，主張該
判決有行政訴訟法第二十八條第一款情形，提起再審之訴。又經本院八十六年度判字
第三○四○號判決（以下稱原判決）駁回其再審之訴，再審原告復以原判決有行政訴
訟法第二十八條第一款再審事由，對之提起再審之訴。茲摘兩造訴辯意旨於次：
再審原告起訴意旨及補充理由略謂：一、原判決（八十六年度判字第一六九一號判決
）有適用法規顯有錯誤之情事，非僅係法律上見解之歧異，再審原告提起再審應屬有
理。原判決即八十六年度判字第三○四○號援引內政部七十五年十一月二十五日台內
地字第四五三一七二號函修正「自耕能力證明書之申請及核發注意事項」第三項第二
款規定申請人有「專任農耕以外之職業者」視為不能自耕，應不准核發自耕能力證明
書，參諸司法院大法官會議釋字第三四七號解釋意旨，要與土地法第三十條第一項、
第二項、第六條及農業發展條例第四條之規定意旨並無不合，應予適用，謂本件原告
即再審原告既擔任監察人、董事之職務，自應認有專任農耕以外之職業，是被告撤銷
原告原領得之系爭自耕能力證明書，並無不合。再訴願決定，經補正說明後，遞予維
持原處分，亦無違誤云云。惟查：(一)1.原判決於判決理由中對「有專任農耕以外之職
業，視為不能自耕」之合法性，係援引大法官會議釋字第三四七號解釋之擴張解釋，
唯該解釋函係針對「申請人之住所與所承受農地位置」所為之解釋，至「有專任農耕
以外之職業在如何範圍能否視為不能自耕之疑義，並非在該號解釋之範疇，首應明
。2.另本件再審原告已於八十六年十一月十三日就鈞院八十六年判字第一六九一號確
定判決所適用法規聲請司法院大法官會議解釋，且業已受理在案，行政法院應待大法
官會議解釋或就司法院大法官會議釋字第三四七號聲請補充解釋，焉可逕行援引被告
機關違法越權自行代替司法院大法官所為之擴張解釋以為判決之依據，原判決適用法
規顯有錯誤。(二)原判決認被告機關所認「．．．原告有任公司董事『顯非專任農耕』
，不應核發自耕能力證明書」乙節，顯見原判決所認定者為：申請人應專任農耕，不
得再有其他工作或職業，始符核發自耕能力證明書之規定，然由嗣後內政部所頒之注
意事項中，規定申請人一年內之薪資、營利、執行業務所得等未超過一定限期（原為
基本工資額一倍，後調為二倍）者，仍符規定之條件，足證申請人縱有從事農耕以外
之其他工作或職業，仍有可能符合自耕能力證明書之申領條件，絕非如被告機關所稱
「僅專任農耕者始符合得領自耕能力證明書者」，況「非專任農耕」並非等於「專任
農耕以外職業」，尚有「非專任農耕」與「專任農耕以外職業」之交錯地帶，則所謂
從事農耕兼從事工商業者是，(三)又查系爭八件再審原告之自耕能力證明書，係經再審
被告於七十六、七十七、七十八年核發，再審被告不適用核發自耕能力證明書當時之
「注意事項」，而適用嗣後變更之八十一年修正之「注意事項」，顯有適用法規錯誤
之違法，且違反債權原則侵害原告原已取得自耕農資格之正當之權利，原判決如認確
屬違法者，即應予撤銷，不可代替再審被告之處分而逕認其處分合法，本件原判決雖
認定再審被告確有適用錯誤之違法（原判決指：查被告引用八十一年十一月二日台內
地字第八一八六八二九號函修正「自耕能力證明書之申請及核發注意事項」第五項第
二款規定固有所誤」），自應撤銷原處分機關之處分並命其另為處分，始為適法，唯
原判決竟再為合法與否之認定，其認定顯有代處分機關而適用法規之處分，自亦有適
用法規錯誤之再審原因。(四)末查類似案件「羅進壽」之再訴願案，內政部曾先後以八
十二年八月十一日台內訴字第八二○二七六七號及八十四年一月二十日台內訴字第八
四○四一五四號再訴願決定「原決定、原處分均撤銷，由原處分機關另為適法之處分
」，其理由為：「原處分機關核發自耕能力證明書時，再訴願人既有現耕農地，且無
出租、廢耕及委託經營情事，則在當時，再訴願人有擔任農耕之事實，能否因其另行
擔任信豐建設股份有限公司董事長，即認定其係「專任」農耕以外之職業﹖而未就當
時如何查證之過程詳查，即撤銷原核發之自耕能力證明書，自有未合。」更顯見被告
機關處分及原判決認為合法處分皆有適用法規錯誤之再審原因。二、原判決（八十六
年判字第一六九一號判決）未參酌內政部八十四年七月二十九日台內地字第八四一
○六九○號函辦理，逕依已遭修正之七十五年十一月二十五日台內地字第四五三一七
二號認再審被告撤銷再審原告之系爭八件自耕能力證明書之結果並無不當，顯有適用
法規錯誤之情事，再審原告提起再審自屬有理。(一)查自耕能力證明書之申請及核發注
意事項於八十四年三月二十八日修正後，基於放承購農地者身分資格之政策指示及
配合農業經營環境，原申請人應無專任農耕以外之行職業或勞動工作者之限制業已刪
除，故申請人依現行自耕能力證書之申請及核發注意事項規定申請核發自耕能力證明
書時，其戶籍登記職業記載為「自耕農」，即符合規定，其有無專任或兼任其他行職
業或勞動工作則不受限制，是關於審查再審被告核發自耕能力證明書是否合法，自應
考量上揭嗣後變更之法令或依循之命令即現今已修正之內容，惟原判決逕以內政部七
十五年十一月二十五日台內地字第四五三一七二號函修正「自耕能力證明書之聲請及
核發注意事項」第三項第二款規定申請人有「專任農耕以外之職業者」視為不能自耕
，應不准核發自耕能力證明書，而撤銷原核發予再審原告之自耕能力證明書，而未依
從新從優原則、適用符合現今農業政策且經內政部於八十四年三月二十八日以內地
字第八三一四二六五號函修正發布「注意事項」第五點之規定即申請人如符合新修正
有關現耕農民之規定，縱有其他專職或兼業，亦不應撤銷原核發之自耕能力證明書。
由上可知，原判決適用法規，顯有錯誤，自該當有再審之原因。三、退步言，縱如原
判決所示係依內政部七十五年十一月二十五日台內地字第四五三一七二號函所修正之
規定撤銷再審原告之自耕能力證明書，此項判決亦有適用法規之錯誤：(一)再審被告撤
銷再審原告之系爭八件自耕能力證明書，無非以再審原告有登載為公司之董事、監察
人為由，為違反「自耕能力證明書之申請及核發注意事項」之規定，唯再審原告當年
所據以申領之證明係依內政部七十五年十一月二十五日台內地字第四五三一七二號
「自耕能力證明書之申請及核發注意事項」之規定辦理，其中對申請人是否有專任農
耕以外之職業，係採實質審查並不以身分登載為已足，再審被告未依法採實質審查，
卻以經濟部所提供再審原告有登載為公司負責人之形式審查，即逕予撤銷再審原告之
自耕能力證明書，自屬違法，此由八十六年十一月五日內政部台內地字第八六○八
三九六號函說明二、中明白可見，蓋再審原告取得自耕能力證明書之時間為民國七十
六、七十七、七十八年，係屬八十一年十一月二日以前應採實質審查，而非函中屬八
十一年十一月二日以後至八十四年三月二十八日前核發之自耕能力證明書，可以申請
人為公司或商業負責人為由而予撤銷，原判決（八十六年度判字第一六九一號判決、
八十六年度判字第三○四○號判決）實有適用法規顯有錯誤之情事。(二)另再審原告已
於八十六年十一月十三日就鈞院八十六年判字第一六九一號確定判決所適用法規聲請
司法院大法官會議解釋，且業已受理在案未決中，謹此陳明。四、綜上所述，本件確
有適用法規之違法，茲再補呈理由如上，請判決廢棄原判決，撤銷一再訴願決定及原
處分等語。
　　理  由
按行政訴訟法第二十八條第一款所謂適用法規顯有錯誤，係指原判決所適用之法規與
該案應適用之現行法規相違背，或與解釋判例有所牴觸者而言，至於法律上見解之歧
異，再審原告對之縱有爭執，要難謂為適用法規錯誤，而據為再審之理由。緣再審原
告於民國（以下同）七十六、七十七、七十八年間曾向再審被告申領自耕能力證明書
，惟再審被告嗣後認再審原告於申領上述證明書時任公司行號董監事，以違反內政部
八十一年十一月二日台內地字第八一八六八二九號函修正「自耕能力證明書之申請及
核發注意事項」第五點第二項申請人應符合申請前一年內無專任農耕以外之行職業或
勞動工作者之規定為理由，而以八十四年九月二十日八四北縣汐建字第一九三三八號
函撤銷原核發之七六北建汐建字第二六一六八號、二六三八六號、七七北縣汐建字第
二五三七三號、二六五五五號、七八北縣汐建字第二六六八七號、三○三九一號、三
○七四二號、三○八一○號等八件自耕能力證明書。再審原告不服，提起行政訴訟，
經本院八十六年度判字第一六九一號判決駁回其訴。再審原告不服，主張該判決有行
政訴訟法第二十八條第一款情形，提起再審之訴。又經本院八十六年度判字第三○四
○號判決（以下稱原判決）駁回其再審之訴。再審原告復以原判決有行政訴訟法第二
十八條第一款再審事由，對之提起再審之訴。查本件原判決認：「(一)內政部七十五年
十一月二十五日修正發布之自耕能力證明書之申請及核發注意事項，係基於主管機關
之權限為執行土地法第三十條及耕地三七五減租條例第十九條等規定而訂定，與憲法
尚無牴觸，並非如再審原告所稱其訂定無法源；又土地登記規則係依土地法第三十七
條第二項規定訂定，土地法第三十條第一項規定私有農地所有權之移轉，其承受人以
能自耕者為限，則行為時土地登記規則第八十二條第一項第一款規定申請農地所有權
移轉登記，應提出承受人自耕能力證明書，係配合農地自耕之土地政策，與前揭土地
法第三十條第一項前段規定，尚無牴觸，亦無超越其範圍之情形。(二)原判決關於當時
再審原告應認有專任農耕以外之職業，不准核發自耕能力證明書之事實及證據之取捨
，詳予論述如前，並無違背民事訴訟法第二百七十七條規定之情形，僅因有關證據之
審酌取捨，與當事人所希冀者未盡相同，致其認定之事實亦與當事人之主張不符者，
即不得謂為適用法規顯有錯誤，且就事實之爭執，並非再審原因，自不得據以提起再
審。(三)再審被告引用內政部八十一年十一月二日台內地字第八一八六八二九號函修正
「自耕能力證明書之申請及核發注意事項」第五項第二款規定固有所誤，然與再審原
告應受撤銷原核發予再審原告之前揭八件自耕能力證明書之結果並無二致，仍應予以
維持，故原判決認再審原告前訴訟程序之訴為無理由而予駁回，並無適用法規顯有錯
誤之情形。綜上所述，再審原告上開主張，尚不足採；從而再審原告起訴主張原判決
有行政訴訟法第二十八條第一款之再審事由提起本件再審之訴，揆諸首揭說明，殊難
認有再審理由」為由，乃依行政訴訟法第三十三條、民事訴訟法第五百零二條第二項
，判決駁回再審原告在前訴訟程序之訴。核其所適用之法規，並無與該案應適用之現
行法規相違背，或與解釋判例有所牴觸之情形，自難謂原判決有行政訴訟法第二十八
條第一款規定之再審事由。查本件原判決於判決理由中，僅就再審原告於前訴訟程序
主張：（一）、行政機關無於事先審查農地承受人有無自耕能力而予以許可與否之法
律上之法源；（二）、本院八十六年度判字第一六九一號判決認定再審原告有專任農
耕以外之職業，違反民事訴訟法第二百七十七條規定；以及（三）、再審被告本件原
處分引用法規錯誤，經訴願決定更正所應適用之法規後，本院八十六年度判字第一六
九一號判決維持經訴願決定更正後之原處分為違法云云，對本院八十六年度判字第一
六九一號判決，為有無行政訴訟法第二十八條第一款再審原因之審理。原判決於認定
內政部七十五年十一月二十五日修正發布之自耕能力證明書之申請及核發注意事項相
關規定，為本件系爭核發自耕能力證明書事件之法源，且本院八十六年度判字第一六
九一號判決認定再審原告於取得系爭自耕能力證明書當時，有專任農耕以外職業之事
實及證據取捨，並無違背民事訴訟法第二百七十七條規定，以及前開判決維持引用法
規錯誤然與正確引用法規之結果並無二致之系爭原處分，並無適用法規錯誤之情形後
，依法駁回再審原告前程序再審之訴，並未對「有專任農耕以外之職業，視為不能自
耕」之合法性，援引釋字第三四七號解釋為擴張解釋，亦未就自耕能力證明書之申請
人是否應專任農耕，不得再有其他工作或職業自為認定，自不發生「實質認定」或「
形式認定」之問題。再審原告主張，本院八十六年度判字第一六九一號判決未依從新
從優原則，適用內政部八十四年三月二十八日修正發布之「自耕能力證明書之申請及
核發注意事項」，顯有適用法規錯誤之情事云云，業經再審原告於前再審程序提出，
為本件原判決所不採，是屬法律見解歧異問題，尚難謂原判決適用法規顯有錯誤。至
其餘再審原告狀陳各節無非對本院八十六年度判字第一六九一號判決，主張有如何再
審之事由，然對其所再審之八十六年度判字第三○四○號判決，以再審原告再審之訴
無再審理由，駁回其前再審程序之訴，有如何合於法定再審事由，並未具體指明。又
當事人就同一事件，先後經本院所為多次裁判，遞以各該裁判適用法規錯誤為由提起
再審之訴或聲請再審，必須其對本院最近一次之裁判，具有再審之原因，始得進而審
究其前此歷次之裁判有無再審之原因。本件再審原告對於本院八十六年度判字第三○
四○號判決提起再審之訴，並無再審理由，已如前述，從而其前此歷次裁判有無再審
原因，即無庸審究。至當事人就本院確定終局裁判所適用之法規是否牴觸憲法，聲請
司法院大法官解釋，或就司法院解釋，聲請司法院大法官為補充解釋，並無當然停止
本院訴訟程序進行之效力，本院尤無聲請大法官解釋之義務；又類似案件內政部就「
王義梅」案之函示，以及「羅進壽」之再訴願案，亦無拘束本院之效力，均併與指明
。綜上所述，再審原告再審意旨，難謂有再審理由，應予駁回。
據上論結，本件再審之訴為無理由，爰依行政訴訟法第三十三條ˋ民事訴訟法第五百
零二條第二項，判決如主文。
中    華    民    國     八十七      年     十一     月       五        日
                    行 政 法 院 第 二 庭
                                審 判 長 評  事      陳  石  獅
                                         評  事      黃  璽  君
                                         評  事      彭  鳳  至
                                         評  事      黃  合  文
                                         評  事      林  茂  權
右  正  本  證  明  與  原  本  無  異
                                         法院書記官  王  福  瀛
中    華    民    國     八十七      年     十一     月       七        日
